【裁判字號】    90,台上,3032
【裁判日期】    900518
【裁判案由】    毀損
【裁判全文】
最高法院刑事判決                                九十年度台上字第三○三二號
    上  訴  人  丁○○
右上訴人因丙○○、乙○○、甲○○自訴毀損案件，不服台灣高等法院台南分院中華
民國八十八年三月十八日第二審更審判決（八十八年度上更(二)字第五六號，自訴案號
：台灣台南地方法院八十三年度自字第四八一號），提起上訴，本院判決如左：
    主  文
原判決撤銷，發回台灣高等法院台南分院。
    理  由
本件原判決認定上訴人丁○○明知坐落台南市○○區○○段四三九號土地，與其地上
所建越界及於同段四四○號市有地上之房屋一棟，均為自訴人丙○○、乙○○、甲○
○所共有；另坐落同段四四二號土地，及其地上所建房屋一棟，均為上訴人與丙○○
、乙○○、甲○○及李水田、李慶源等人所共有，且上訴人應有部分僅二十四分之一
，詎上訴人竟意圖為自己不法之利益，於民國八十三年十月間，未經丙○○、乙○○
、甲○○及其他共有人同意，擅將該二棟房屋予以拆除毀壞如原判決附圖斜線所示，
並竊佔拆除房屋後之四三九號土地面積○‧○○○一○六平方公尺、及四四二號土地
面積○‧○○三○一四平方公尺，合併其所承租之市有地，詳如原判決複丈成果圖所
示，用以搭建鋼架鋼板廠房一棟，擺設機器生產模具等情。因將第一審論處上訴人竊
佔罪刑之判決撤銷，改判依牽連犯從一重論處上訴人毀壞他人建築物罪刑之判決，固
非無見。
惟查：(一)、有罪之判決書，依刑事訴訟法第三百零八條規定，應記載犯罪之事實，故
舉凡與犯罪有關之時間、地點、動機、目的、手段、方法、態樣、結果，及其他與適
用法律有關之事項，均應依法認定予以詳實之記載，始足為適用法律及判斷其適用是
否適當之準據，否則自屬違背法令，足以構成撤銷之原因。本件原判決於事實欄記載
上訴人意圖為自己不法之利益，擅將他人所共有及上訴人與他人所共有之系爭二棟房
屋予以拆除毀壞，其毀壞他人房屋情形，如原判決附圖斜線所示，並竊佔他人所共有
及上訴人與他人所共有之土地，竊佔土地情形，詳如原判決複丈成果圖所示；理由欄
復說明上訴人係牽連犯毀壞他人建築物罪及竊佔罪。則原判決事實欄所載之附圖及複
丈成果圖，自屬其所載上訴人毀壞他人建築物及竊佔事實之一部，然遍查所有原判決
正本，俱無所謂附圖及複丈成果圖，其法律之適用，是否妥當，本院自屬無憑判斷。
況卷附由台南市台南地政事務所複丈後製作之複丈成果圖計有三份，複丈時間分別為
八十三年十二月十五日、八十四年一月二十六日與八十四年二月三日，且複丈後所載
之面積等內容各有不同（第一審卷第四十九頁、第一○二頁、第一○四頁），原判決
事實欄所載之複丈成果圖，究係依據卷內何一份之複丈成果圖﹖顯未達可得確定之程
度而有礙於犯罪之確定性，當然為違背法令。(二)、有罪之判決書，須將認定之犯罪事
實詳記於事實欄，然後於理由欄內，逐一說明其憑以認定之證據，使事實與理由兩相
一致，方為合法，倘其理由欄記載所憑之證據，與卷內之證據資料不相適合，即屬證
據上理由矛盾，其判決當然為違背法令。原判決於事實欄內，認定上訴人竊佔拆除房
屋後之土地，其中第四三九地號面積為○‧○○○一○六「平方公尺」，第四四二地
號面積為○‧○○三○一四「平方公尺」；理由欄二－(一)，則以自訴人丙○○、乙○
○、甲○○之指訴、第一審與原審審理時之勘驗筆錄、複丈成果圖、現場照片等，為
其所憑之證據。經核丙○○、乙○○、甲○○僅指訴其等擁有十七‧八九坪土地，上
訴人祇有○‧七八坪土地（第一審卷第二頁），第一審與原審審理時之勘驗筆錄，則
無任何土地面積之記載（第一審卷第四十四頁、第四十五頁，原審上訴卷第三十五頁
、第三十六頁，原審上更(一)卷第七十七頁、第七十八頁），卷附之現場照片更未顯示
土地面積，故僅前述台南市台南地政事務所複丈成果圖三份記載有土地面積。但該三
份內容不同之複丈成果圖，其中於八十三年十二月十五日複丈而於同年月二十一日出
具之複丈成果圖，更正前之八十四年一月二十六日與同年二月三日複丈而於同年二月
十日出具之複丈成果圖，皆無任何「○‧○○○一○六」與「○‧○○三○一四」數
字，且面積單位均為「公頃」（第一審卷第四十九頁、第一○二頁），更正後之複丈
成果圖，第四三九地號區別Ｄ１及第四四二地號區別Ｊ１，固依序記載為「○‧○○
○一○六」與「○‧○○三○一四」，然所標示之面積單位亦為「公頃」而非「平方
公尺」（第一審卷第一○四頁），二者面積相差懸殊，顯有證據上理由矛盾之違誤。
(三)、證據之取捨及依其證明力所為事實之判斷，固屬於事實審法院自由判斷之職權，
但此項自由判斷職權之行使，並非漫無限制，仍應受經驗法則與論理法則之支配，本
於確信為之。又審理事實之法院，對與待證事實有重要關係，在客觀上顯有調查之必
要性，為認定事實與適用法律基礎之證據，均應依法詳加調查，否則即有應於審判期
日調查之證據未予調查之違法。經查因設定地上權、法定地上權、租賃、借貸、無權
占有等原因，致土地與其上之建築物所有權，歸屬於不同之人所有者，實不乏其例；
又因故而未居住於戶籍地者，屢見不鮮；而是否有建築房屋之資金，視個人之條件而
定，與年齡之多寡，無必然之關係。原判決於理由欄二－(二)，以第四四二地號土地，
係上訴人之祖父李換，及自訴人丙○○等三人之祖父李成集資購得，即認其上之房屋
，必係李換與李成集資共同建造而共同取得原始所有權，又以第四三九地號土地係李
成獨資購得，認為其上所建並越界及於第四四○地號房屋，必係李成獨資建造而單獨
取得原始所有權；復於理由欄二－(三)，以上訴人自三十五年即設籍居住於台南市○○
街六十六號，未在系爭延平街十四號或十六號房屋設籍，並以上訴人於結婚時為二十
歲左右而已，無資力蓋建房屋，而為不利於上訴人之認定。上開判斷，是否合於經驗
法則及論理法則﹖尚非無疑。再證人蘇陳玉英僅供證：伊夫蘇正詳（已死亡）生前有
替自訴人丙○○等翻修房屋，修理費係伊與伊夫一起去收，但伊夫修理房屋之地址，
伊不太清楚，修理前上訴人有無居住在該屋內，伊亦不知（原審上更(二)卷第五十四頁
），但原判決於理由欄二－(四)，竟以蘇陳玉英之證言及該修理費收據（影本，未記載
修理房屋地址，見原審上訴卷第九頁），遽認上訴人拆除之系爭房屋，係自訴人等所
有且長期管領使用中，亦有未合。另上訴人一再具狀主張第四三九地號跨越第四四○
地號土地上之房屋，分為「前段」與「後段」，「前段」由自訴人丙○○等人占有使
用，「後段」係上訴人之祖母黃李銀花出資興建，後由上訴人之九叔李文理居住，於
八十三年間，經上訴人接洽後，李文理同意遷出交還上訴人，李文理並與李進展（自
訴人丙○○等三人之弟）出具同意書，使上訴人得以向台南市政府承租與該「後段」
房屋緊臨之第四四○地號市有地，第四四二地號「後段」房屋，則係三十六年至三十
八年間，由上訴人以自有資金興建，有證人鄭李雪華、王李雪珠、謝聰元等人之證言
可證，上訴人所拆除之房屋，均係屬於上訴人所有「後段」之房屋而非「前段」房屋
（原審上更(一)卷第六十三頁至第六十八頁，原審上更(二)卷第八十七頁至第九十頁）。
證人李文理亦供證：「我原居於該地，而後放棄遷出迄今」，「原是我母名義承租，
故我居於該地」，「當時我住後面」，「我原居四四○號市有地，而乙○○剛好住與
我同一邊之前面之四三九號，即我居住房屋前面是乙○○的房舍，再前面是延平路，
而丁○○與我同住後半段，是我隔壁即四四二號部分」（原審上更(一)卷第五十七頁反
面至第六十頁）。依台南市稅捐稽徵處八十四年三月二十七日八十四南市稅財字第二
七四六五號函所載，延平街十四號房屋之納稅義務人適為上訴人之祖母李黃文銀，自
訴人丙○○等三人之父李水駿僅為「代納人」而非納稅義務人，同街第十六號房屋之
納稅義務人則為上訴人與李慶源二人（第一審卷第一二一頁）。上訴人之辯解，似非
全然無據，實情如何﹖仍欠明瞭。原審本次更審，猶未依本院前二次發回意旨，深入
調查勾稽，究明真相，遽行判決，致原有違背法令瑕疵依然存在。上訴意旨，執以指
摘原判決不當，為有理由，應認有發回更審之原因。
據上論結，應依民事訴訟法第三百九十七條、第四百零一條，判決如主文。
中      華      民      國     九十     年      五      月     十八     日
                              最高法院刑事第一庭
                                  審判長法官  施  文  仁
                                        法官  張  淳  淙
                                        法官  林  永  茂
                                        法官  蕭  仰  歸
                                        法官  陳  世  淙
      右正本證明與原本無異
                                              書  記  官
中      華      民      國     九十     年      五      月    二十三    日


司法院資訊處製作；財團法人民間司法改革基金會備份。
